【裁判字號】    94,訴,2854
【裁判日期】    950324
【裁判案由】    違反公司法等
【裁判全文】
臺灣臺中地方法院刑事判決              94年度訴字第2854號
公  訴  人  臺灣臺中地方法院檢察署檢察官
被      告  甲○○
選任辯護人  許錫津律師
被      告  丁○○
選任辯護人  楊俊彥律師
被      告  己○○
            壬○○
上列被告等因違反公司法等案件，經檢察官提起公訴（94年度偵
字第666、11429號），本院判決如下：
    主    文
甲○○、壬○○共同公司負責人，公司應收之股款，股東並未實
際繳納，而以申請文件表明收足，甲○○處有期徒刑陸月，如易
科罰金，以參佰元折算壹日；壬○○處有期徒刑伍月，如易科罰
金，以參佰元折算壹日。
丁○○、己○○均無罪。
    犯罪事實
一、甲○○、壬○○、戊○○（由本院另行審結）與另一真實姓
    名年籍不詳之成年人（下稱前開成年人）為以戊○○擔任公
    司負責人（並為商業會計法之商業負責人）設立鍏強資訊有
    限公司（下稱鍏強公司），共同基於公司負責人就股東未實
    際繳納公司應收之股款，而以申請文件表明收足，及商業負
    責人利用不正當方法，致使公司財務報表發生不實結果之犯
    意聯絡，由甲○○委請壬○○尋找人頭擔任鍏強公司之股東
    兼負責人，並約定辦妥鍏強公司設立登記事宜後給予壬○○
    及該人頭合計新臺幣（下同）三萬元之報酬。壬○○徵得無
    經濟能力之流浪漢戊○○同意擔任鍏強公司之股東兼負責人
    即董事後，再委請不知情之丁○○代為向經濟部（中部辦公
    室）申請辦理鍏強公司之設立登記。戊○○旋即於民國九十
    三年八月二十七日，在臺中市三信商業銀行股份有限公司（
    下稱三信商銀）進化分行開設戶名為鍏強公司籌備處戊○○
    之帳戶（帳號為0000000000號，下稱前開籌備處
    帳戶），並未實際繳納鍏強公司股東股款一百萬元，而係由
    前開成年人於同日，將非屬戊○○繳納鍏強公司之股款一百
    萬元存入前開籌備處帳戶內以取得存款證明，再由戊○○具
    名於同日，在不詳地點，填具鍏強公司資產負債表及股東權
    益各一百萬零五百元之不實事項之資產負債表，壬○○並於
    同日帶同戊○○至丁○○位於臺中市○區○○路三五一號之
    普樂會計事務所，將鍏強公司章程、股東繳納現金股款明細
    表及資產負債表等申請文件交予丁○○，在前開申請文件上
    表明已收足出資額一百萬元之股款，並以此不正當方法，致
    使鍏強公司財務報表即前開資產負債表發生不實之結果，丁○○於翌日（二十八日）再委請不知情之會計師癸○○依公
    司法規定就鍏強公司之前開資本額一百萬元查核簽證並製作
    查核報告書後，持之以向經濟部（中部辦公室）申請，而於
    同年九月二日完成鍏強公司之設立登記，期間中前開一百萬
    元則於同年八月三十日自前開籌備處帳戶轉出而提領一空。
    嗣於九十三年十月二十八日十時二十二分許，經警循線在臺
    中市○區○○路一四○號查獲壬○○，因而查悉上情。
二、案經臺中市警察局第四分局報請臺灣臺中地方法院檢察署檢
    察官偵查起訴。
    理    由
壹、證據能力：
一、被告甲○○、壬○○、丁○○、己○○對於證人辛○○、乙○○於警詢時之證述及證人丙○於檢察官訊問時結證之證據
    能力，於本院準備程序陳明均無意見，亦未於言詞辯論終結
    前聲明異議，視為於審判程序同意作為證據，且本院審酌上
    開警詢、偵查筆錄作成時之情況尚無不當，又證人丙○於檢
    察官訊問時業經具結而為證述，再綜參證人丙○於本院審理
    時之結證內容（詳後述貳、有罪部分一、(三)理由欄內容），
    足認證人丙○向檢察官所為之陳述，亦無顯不可信之情況，
    依刑事訴訟法第一百五十九條之一第二項、第一百五十九條
    之五之規定，自均有證據能力。
二、被告壬○○、丁○○、己○○對於證人子○○於警詢時證述
    之證據能力，於本院準備程序陳明均無意見，亦未於言詞辯
    論終結前聲明異議，視為於審判程序同意作為證據，且本院
    審酌上開警詢筆錄作成時之情況尚無不當，依前開規定，自
    有證據能力。
三、按法院就被告本人之案件調查共同被告時，該共同被告準用
    有關人證之規定，刑事訴訟法第二百八十七條之二定有明文
    。被告壬○○、丁○○、己○○對於共同被告即證人戊○○
    於警詢時之證述，於本院準備程序均陳明無意見，亦均未於
    言詞辯論終結前聲明異議，視為於審判程序同意作為證據，
    且本院審酌戊○○係經警通知自動到案說明而製作警詢筆錄
    ，上開警詢作成時之情況尚無不當，依刑事訴訟法第一百五
    十九條之五之規定，亦有證據能力。至被告甲○○雖爭執證
    人戊○○於警詢時之證述之證據能力，惟按被告以外之人於
    審判中所在不明而無法傳喚或傳喚不到者，其於檢察事務官
    、司法警察官或司法警察調查中所為之陳述，經證明具有可
    信之特別情況，且為證明犯罪事實之存否所必要者，得為證
    據，為刑事訴訟法第一百五十九條之三第三款所明定。本件
    共同被告戊○○經本院分別按址傳喚均無法傳喚，並經拘提
    亦未到案，有傳票及拘票在卷可稽，且戊○○係經警通知自
    動到案說明而製作警詢筆錄，且主要係就曾與其接觸之壬○○、丁○○、己○○部分而為證述，依當時附隨外部及環境
    等條件，其證述過程堪認具有可信之情況（至於戊○○之證
    述內容對於本案被告四人之證明力為何、是否與事實相符，
    係屬另一問題），且為證明本案犯罪事實之存否所必要者，
    依刑事訴訟法第一百五十九條之五、第一百五十九條之三第
    三款之規定，亦有證據能力。
貳、有罪部分：
一、訊據被告壬○○就前揭犯罪事實於本院審理時坦白承認。訊
    據被告甲○○則矢口否認其有前揭違反公司法、商業會計法
    之不法犯行，辯稱：我只有認識「余坤禧」，是「余坤禧」
    叫我到普樂會計事務所向丁○○講解公司申請第二類電信事
    業執照之事宜，我僅去過丁○○之普樂會計事務所一次，當
    時壬○○在場，這是我見過壬○○的唯一的一次面，且該次
    就是向丁○○講解公司申請第二類電信事業執照之事宜，我
    並無叫壬○○辦理鍏強公司之設立登記，實際至普樂會計事
    務所拿取鍏強公司設立登記資料之人係「余坤禧」等語。其
    辯護人則為其辯護稱：被告壬○○自警詢迄法院審理時歷次
    之供述前後反覆，多有矛盾之處，且證人丙○之證言顯係附
    合被告壬○○之說詞，無可採信等語。經查：
  (一)前揭犯罪事實，業據被告壬○○於本院審理時坦白承認（見
    本院卷三一七頁），並有三信商銀九十四年十二月二十三日
    覆本院函併附前開籌備處帳戶之開戶資料、客戶帳卡明細單
    （見本院卷一○三至一○五頁）附卷可按，且經本院向經濟
    部（中部辦公室）調閱鍏強公司申請設立登記之案卷查核無
    訛（見本院卷一五七至一九五頁，該案卷包括鍏強公司股東
    出資額一百萬元存款證明、鍏強公司章程、股東繳納現金股
    款明細表及資產負債表等申請文件）。又被告壬○○明知戊○○係屬流浪漢並無資力，並提供房屋給戊○○居住而申辦
    人頭公司等情，亦據證人戊○○於警詢時證述明確。且被告
    壬○○帶同戊○○至丁○○之普樂會計事務所，將已備妥之
    鍏強公司股東出資額一百萬元存款證明，及鍏強公司章程、
    股東繳納現金股款明細表及資產負債表等申請文件交予丁○○，丁○○再委請不知情之會計師癸○○就鍏強公司之前開
    資本額一百萬元查核簽證並製作查核報告書，由丁○○代為
    申請辦理鍏強公司設立登記事宜等情，業據共同被告丁○○
    以證人身分於本院審理時結證明確（見本院卷二二二、二二
    四、二二七頁），其中委請不知情之會計師癸○○就鍏強公
    司之前開資本額一百萬元查核簽證並製作查核報告書乙節，
    核與證人癸○○於本院審理時結證情節相符（見本院卷二九
    三至二九五頁）。
  (二)被告甲○○於本院先陳稱：係「蔣先生」介紹其向丁○○講
    解如何申請第二類電信事業執照等語（見本院卷四九頁），
    嗣再改稱係「余坤禧」叫其向丁○○公司申請第二類電信事
    業執照之事宜，前後供述互不一致，其真實性已至有可疑，
    非可輕信。又被告甲○○係於丁○○尚未辦理本案之鍏強公
    司設立登記事宜前，曾單獨一人至普樂會計事務所一次，當
    時被告甲○○係以陌生客戶之身分向丁○○詢問普樂會計事
    務所是否有辦理公司申請第二類電信事業之執照，並非向丁○○講解如何申請第二類電信事業執照的事，且當次被告壬○○並無在場等情，業據證人丁○○於本院審理時結證明確
    （見本院卷二二一、二二五頁）。則被告甲○○前開辯稱其
    至普樂會計事務所之原因、當時在場之人包括被告壬○○等
    語，自難遽予憑採。
  (三)再者，九十三年間任職於普樂會計事務所之職員即證人丙○
    ，係於鍏強公司完成設立登記即九十三年九月二日之後，始
    見過被告甲○○且僅見過一次，當日係被告甲○○、壬○○
    一前一後同時至普樂會計事務所，被告甲○○並翻閱鍏強公
    司完成設立登記之資料，當時丁○○不在普樂會計事務所內
    ，不久被告甲○○、壬○○均離去普樂會計事務所，同日下
    午再由一真實姓名不詳之年輕人拿錢付清丁○○代辦鍏強公
    司設立登記事宜之費用，並同時拿走鍏強公司之設立登記資
    料，業據證人丙○本院審理時均結證綦詳（見本院卷二○二
    至二○八頁），與證人丙○於檢察官訊問時結證情節互核相
    符（見偵查卷五三、五四頁）。再參諸證人丙○於檢察官訊
    問時，係於結證：係一年輕人拿走鍏強公司之設立登記資料
    等語後，再就其見過被告甲○○部分結證：其有看過被告甲○○至普樂會計事務所，但拿鍏強公司資料時被告甲○○沒
    有來等語。則鍏強公司設立登記資料既係另一年輕人拿取，
    並非被告甲○○親自拿取，顯見就其前後證述內容並無互為
    矛盾之處。是被告甲○○辯護人以此質疑證人丙○證言之憑
    信性，自無可採。況證人丙○上開結證內容，亦與共同被告
    壬○○以證人身分於本院審理時結證其與被告甲○○在普樂
    會計事務所見面之時間、原因、當時在場之人不包括被告丁○○等情，互核情節亦屬相符，再綜參對照證人丁○○前揭
    證言之內容（見前揭第(二)點理由內容），足認證人丙○、壬○○前揭證述內容與事實相符，均堪憑採。由此益見被告甲○○前開辯稱其至普樂會計事務所之次數、時間、原因、當
    時在場之人有無包括被告壬○○等語，顯係事後卸責之詞，
    不足採信。
  (四)又被告壬○○係接獲自稱係「陳代書」之人之電話後，「陳
    代書」與被告壬○○達成由壬○○尋找人頭擔任鍏強公司負
    責人之合意後，壬○○徵得戊○○之同意後，旋即開始委由
    被告丁○○代辦申請鍏強公司之設立登記事宜，期間中壬○○與「陳代書」均以電話聯繫，嗣鍏強公司完成設立登記後
    ，壬○○、「陳代書」二人電話約定在普樂會計事務所外碰
    面並拿取鍏強公司設立登記之資料後，嗣被告甲○○、壬○○二人在普樂會計事務外碰面之際，甲○○確認到場之人為
    壬○○後，甲○○即向壬○○表明其為「陳代書」，當日壬○○曾向甲○○索取三萬元報酬，但甲○○未支付等情，業
    據證人壬○○於本院審理時結證甚詳（見本院卷二一○至二
    一三頁），則被告甲○○確係委請被告壬○○辦理鍏強公司
    設立登記之人，已甚明確。且佐以證人丙○於本院審理時提
    示其辨認被告甲○○聲請調閱名為余坤禧之人之口卡及相片
    後，證人丙○亦明確結證：拿走鍏強公司設立登記資料之人
    並非卷附口卡及相片上之余坤禧等語（見本院卷二○四頁）
    ，顯見被告甲○○將前揭犯行推諉於「余坤禧」，顯與事實
    不符，不足採信。此外，再綜參證人壬○○、丙○共見共聞
    之前揭事實，其等二人前揭結證內容互為一致，且與證人丁○○前揭結證被告甲○○至普樂會計事務所之原因及過程，
    互核亦無矛盾，足認證人壬○○自無故為攀誣構陷被告甲○○，而為前揭不利被告甲○○證述之可能。則證人壬○○前
    揭不利被告甲○○之結證內容，應堪憑採。實則，由前揭甲○○向壬○○表明其係「陳代書」之過程，顯見被告壬○○
    先前於警詢、偵查中供述被告甲○○即係委請其辦理鍏強公
    司設立登記之人等情，與被告壬○○嗣以證人身分於本院審
    理時結證時所為之基本事實證述尚屬一致，是被告甲○○以
    此質疑證人壬○○於本院審理時前開證言之憑信性，自無可
    採。
  (五)另被告壬○○於本院審理時明確自承其知悉戊○○無錢出資
    成立鍏強公司，且知悉鍏強公司之股款根本不是真的等語（
    見本院卷三一七頁）。則受被告甲○○委託辦理鍏強公司設
    立登記之壬○○，對於戊○○未實際繳納股款而將鍏強公司
    章程、股東繳納現金股款明細表及資產負債表等申請文件及
    財務報表，提出於經濟部（中部辦公室）表明收足並據以辦
    理設立登記之過程，既已知之甚詳並參與其中，衡情委託者
    即被告甲○○就前揭申請辦理鍏強公司設立登記事宜自亦知
    之甚詳，且係基於自己參與之意思而與被告壬○○、戊○○
    基於犯意聯絡共同為之，甚為明確。
  (六)綜上所述，足認被告壬○○自白確與事實相符。被告甲○○
    前揭所辯，顯係事後卸責之詞，不足採信。本案事證明確，
    被告甲○○、壬○○前揭犯行，均堪認定。至被告甲○○雖
    聲請訊問證人陳靜宜及共同被告即證人戊○○，惟本案事證
    已臻明確，有如前述，且共同被告即證人戊○○復經本院分
    別按址合法傳喚未到庭，並經囑託臺灣高雄地方法院檢察署
    檢察官拘提亦未到案，有傳票及拘票在卷可稽；又被告甲○○係以證人陳靜宜對另外之大裕通信工程有限公司讓渡過程
    知之甚詳，且大裕通信工程有限公司讓渡過程中可知被告壬○○與「余坤禧」關係匪淺為由，而聲請訊問證人陳靜宜（
    見本院卷二八二、二九六頁），惟此部分顯與被告甲○○究
    有無參與本案犯行無直接關連性，是均無再予調查之必要，
    併予敘明。
二、論罪科刑：
  (一)按公司之資產負債表，核屬商業會計法所定之財務報表，此
    觀商業會計法第三條、第二十八條第一項之規定即明。被告
    甲○○、壬○○雖均非鍏強公司負責人或商業負責人，惟依
    刑法第三十一條第一項規定，其等二人既係以自己參與犯罪
    之意思，與鍏強公司之負責人（商業負責人）戊○○共同為
    前揭公司負責人，對於公司應收之股款，股東並未實際繳納
    ，而以鍏強公司章程、股東繳納現金股款明細表及資產負債
    表等申請文件表明收足之犯行，及利用不正當方法，致使鍏
    強公司之財務報表即資產負債表發生不實結果之犯行，依刑
    法第三十一條第一項規定，被告甲○○、壬○○均應以共犯
    論。是核被告甲○○、壬○○所為，均係犯公司法第九條第
    一項前段之公司負責人，公司應收之股款，股東並未實際繳
    納，而以申請文件表明收足罪，及商業會計法第七十一條第
    五款之商業負責人利用不正當方法，致使財務報表發生不實
    結果罪。
  (二)被告甲○○、壬○○及前開成年人、戊○○間，就前揭違反
    公司法第九條第一項前段、商業會計法第七十一條第五款之
    犯行，均互有犯意之聯絡及行為之分擔，為共同正犯。
  (三)被告甲○○、壬○○利用不知情之會計師癸○○就鍏強公司
    之前開資本額一百萬元為查核簽證，並利用不知情之丁○○
    ，據以將戊○○未實際繳納前開一百萬元股款但表明已收足
    之鍏強公司章程、股東繳納現金股款明細表及資產負債表等
    申請文件，持之以向主管機關表明（即申請辦理鍏強公司之
    設立登記），其等二人均為間接正犯。
  (四)又被告甲○○、壬○○所犯上開商業會計法第七十一條第五
    款之罪當然含有刑法第二百十五條業務上文書登載不實罪之
    性質，依特別法優於普通法適用之原則，自不再論以刑法第
    二百十五條之罪。
  (五)被告甲○○、壬○○所犯上開公司法第九條第一項前段、商
    業會計法第七十一條第五款之二罪間，有方法、結果之牽連
    關係，為牽連犯，應從一重依公司法第九條第一項前段規定
    之罪處斷。公訴意旨雖未論及被告甲○○、壬○○前揭商業
    負責人利用不正當方法，致使財務報表發生不實結果之犯行
    ，惟此部分既與前揭違反公司法第九條第一項前段之犯行間
    ，有牽連犯之裁判上一罪關係，顯為起訴效力所及，本院自
    得併予審理。
  (六)爰審酌被告甲○○、壬○○違背公司法維護公司財務健全之
    立法本旨，而以不實之資料表明收足股款，並致使公司財務
    報表發生不實結果，對經濟秩序之危害非輕，且犯罪之動機
    、目的亦殊值非難，再兼衡及被告壬○○先前否認犯行，惟
    於本院審理時已坦承犯行，被告甲○○則仍飾詞掩罪、未見
    悔意，暨其等二人於本案行為前，均尚無刑事犯罪之前科紀
    錄，有臺灣高等法院被告前案紀錄表在卷可按等一切情狀，
    分別量處如主文所示之刑，並均諭知易科罰金之折算標準。
  (七)至被告甲○○、壬○○用以供前揭犯罪所用之鍏強公司章程
    、股東繳納現金股款明細表及資產負債表等申請文件及財務
    報表，既已提出於經濟部（中部辦公室），有如前述，已非
    被告甲○○、壬○○所有之物，且非屬違禁物，自不得宣告
    沒收，附此敘明。
  (八)另按刑法第二百十四條使公務員登載不實事項於公文書罪，
    須一經他人之聲明或申報，公務員即有登載之義務，並依其
    所為之聲明或申報予以登載，而屬不實事項者，始足構成。
    若其所為之聲明或申報，公務員尚須為實質之審查，以判斷
    其真實與否，始得為一定之記載者，即非本罪所稱之使公務
    員登載不實。次按主管機關對於公司登記之申請，認為有違
    反本法或不合法定程式者，應令其改正，非俟改正合法後，
    不予登記。公司申請設立、變更登記之資本額，應先經會計
    師查核簽證；其辦法，由中央主管機關定之，此觀公司法第
    三百八十八條、第七條之規定即明。依前開規定，可知公司
    申請設立登記時，對於公司應收之股款有無繳足即關於公司
    資本額是否確實之事項，係以法律授權將主管機關之實質審
    查義務以委由會計師查核簽證之方式為之，倘有違反公司法
    之情事，主管機關仍應俟其改正合法後始能准予設立登記之
    申請。從而，公司法於九十年十一月十二日修正後，雖將原
    來第四百十二條第一項第二款、第二項關於：有限公司應於
    章程訂立後十五日內，將繳足股款之證件，向主管機關申請
    為設立之登記；主管機關對於前項之申請，應派員檢查，並
    得通知公司限期申復之規定，予以刪除。然此僅係將主管機
    關為實質審查之過程中，應以「派員檢查」此一方式而為實
    質審查之規定刪除，尚難以公司法無派員檢查之規定，而解
    免主管機關就申請公司設立登記時所應盡之實質審查義務。
    是公司負責人明知申請設立登記時，公司應收之股款並未繳
    足，仍以申請文件表明收足，而使公務員將此不實事項予以
    登載，仍應僅成立同法第九條第一項前段之罪，無適用刑法
    第二百十四條論罪之餘地，附此敘明。
三、不另為無罪諭知部分：
  (一)公訴意旨另以：被告甲○○取得鍏強公司核准設立登記資料
    後，復與被告壬○○共同基於幫助恐嚇取財集團成員向不特
    定人恐嚇取財之犯意聯絡，將鍏強公司資料交由前開恐嚇取
    財集團成員而於九十三年九月十四日與圖達數位通訊股份有
    限公司（下稱圖達公司）簽約，使用圖達公司向新世紀資通
    股份有限公司（即速博固網，下稱新世紀公司）承租之00
    00000000號之網路電話，及（○九六一）二三七二
    五三、（○九六一）二三七○九六、（○九六一）二三七二
    七一、（○九六一）二三七一二九、（○九五八）○○八七
    六一號之行動電話（下合稱前揭五支行動電話）。前開恐嚇
    取財集團成員於九十三年九月十五日九時四十分許，以（○
    九六一）二三七二五三號行動電話撥打辛○○之（○四）0
    0000000號電話，向辛○○謊稱辛○○之子向地下錢
    莊借錢未還，現人在前開恐嚇取財集團成員手上，命辛○○
    匯款十八萬元至其指定之帳戶，辛○○心生畏懼，依指示匯
    款五筆共計六十四萬元至其指定之帳戶內，嗣後始知受騙；
    同年十月二十三日十八時五十分許，前開恐嚇取財集團成員
    復以前揭0000000000號網路電話，撥打乙○○之
    （○六）0000000號電話，佯稱乙○○子何泓育為朋
    友作保向地下錢莊借款未還，需繳付二十萬元，否則將對何
    泓育不利，致乙○○心生畏懼，依指示匯款十萬元至其指定
    之帳戶內，嗣乙○○與何泓育連繫始知受騙，因認被告甲○○、壬○○均涉犯刑法第三百四十六條第一項、第三十條第
    一項、第二項之幫助恐嚇取財罪嫌等語。
  (二)訊據被告甲○○、壬○○均堅詞否認有幫助恐嚇取財之不法
    犯行，均辯稱：其等均不知鍏強公司設立登記後，有無向圖
    達公司簽約承租電話，進而提供該電話予前開恐嚇取財集團
    成員使用之情事等語。本件公訴人認被告甲○○、壬○○涉
    犯前揭幫助恐嚇取財罪嫌，無非係以：辛○○、乙○○於警
    詢時證述其等有遭恐嚇取財之情事；被告甲○○、壬○○有
    前揭公司負責人就股東未實際繳納公司應收之股款，而以申
    請文件表明收足之犯行，並完成鍏強公司設立登記之事實；
    鍏強公司設立登記後有與圖達公司簽約，及前開恐嚇取財集
    團成員有以前揭（○九六一）二三七二五三號行動電話、0
    000000000號網路電話，分別撥打給被害人辛○○
    、乙○○之情事，為其主要論據。經查：
  1.依辛○○、乙○○於警詢時之證述，僅能認定其等二人確有
    遭真實姓名不詳之前開恐嚇取財集團成員，撥打（○九六一
    ）二三七二五三號行動電話、0000000000號網路
    電話給其等二人之事實，尚無從依此推認究係何人提供鍏強
    公司設立登記後之相關資料予前開恐嚇取財集團成員使用。
  2.就前揭0000000000號網路電話而言，依卷附圖達
    公司函文併附電路接續服務合約書、通聯紀錄等影本【見臺
    中市警察局第四分局刑事偵查案卷（下稱警一卷）一三九至
    一四三頁】雖載稱：前揭經由圖達公司向新世紀公司申請之
    系統流量門號0000000000號後，再撥打給（○六
    ）0000000號電話（即乙○○部分），經查詢為鍏強
    公司向圖達公司購買之網路電話用戶所撥打等語。而九十三
    年間任職於圖達公司擔任系統部經理之證人子○○於警詢時
    雖亦證稱：利用0000000000號專線撥打至被害人
    （○六）0000000號電話為鍏強公司，鍏強公司是向
    圖達公司購買網路電話帳號共一百四十個並以其中一個帳號
    編碼撥打至被害人之電話；鍏強公司是簽約向圖達公司購買
    網路電話帳號等語（見警一卷五三、五四頁）。惟查，證人
    子○○於本院審理時則明確結證：是我代表圖達公司與鍏強
    公司之業務員簽立電路接續服務合約書；所謂電路接續服務
    ，是指客戶的線路會接到圖達公司機房的交換機，之後再透
    過圖達公司的交換機外撥線路，作接續服務；外撥線路有○
    八○九易付卡方式，網路電話使用的方式也可以；鍏強公司
    是會使用速博固網包括0000000000號在內等四條
    專線（即指圖達公司向新世紀公司承租之專線），這四條專
    線是客戶共用的；圖達公司與鍏強公司簽的電路接續服務合
    約書是○八○九易付卡的合約書，並非網路電話合約書，所
    以鍏強公司是不能使用網路電話等語（見本院卷二六○、二
    六二、二六六、二六八頁）。再參諸前開卷附之電路接續服
    務合約書內容，亦確無鍏強公司係向圖達公司購買網路電話
    帳號共一百四十個之相關約定。綜參對照證人子○○於警詢
    時證述、本院審理時結證及電路接續服務合約書內容，應以
    證人子○○於本院審理時前揭結證情節為可採。從而，則以
    網路電話方式利用0000000000號專線外撥打給被
    害人乙○○者，究否確係鍏強公司，自仍有相當程度之合理
    懷疑存在。
  3.就包括（○九六一）二三七二五三號在內之前揭五支行動電
    話而言，觀諸卷附前揭五支行動電話之通聯調閱查詢單（見
    臺南市警察局第三分局刑案偵查卷二六至二九頁），僅顯示
    前揭五支行動電話之使用者為圖達公司，其中圖達公司有以
    （○九六一）二三七二五三號行動電話撥打至（○九六一）
    二三七二五三號行動電話（即被害人辛○○部分）之情事，
    尚無從依此推認此與鍏強公司有何直接關聯。再參諸鍏強公
    司與圖達公司簽約者，係使用圖達公司向新世紀公司承租之
    包括0000000000號在內等四條專線為外撥線路服
    務，業據證人子○○於本院審理時結證有如前述，且證人子
    ○○於本院審理時復結證：新世紀公司不是行動電話業者，
    所以圖達公司不會向新世紀公司申請行動電話，（○九六一
    ）二三七二五三號行動電話是圖達公司向遠傳公司申請的行
    動電話等語明確（見本院卷二六七頁）。於此情形，倘逕認
    利用（○九六一）二三七二五三號行動電話撥打給被害人辛○○者，即係鍏強公司，顯屬速斷。
  4.縱認被告甲○○、壬○○係為設立鍏強公司而犯前揭公司法
    及商業會計法之罪。惟行為人虛立公司之原因何止一端，倘
    無積極之證據，自不得以推測或擬制之方法，逕認設立公司
    者即係為達特定之犯罪目的而設立公司，甚且逕予推認設立
    公司後與該公司相關之後續犯罪行為，均係先前虛設公司者
    所為。況其中被告壬○○、戊○○二人合計僅為三萬元報酬
    而參與前揭違反公司法及商業會計法之犯行，則鍏強公司設
    立登記後，被告壬○○有何動機、究係如何將鍏強公司設立
    登記後所取得之相關證件提供予前開恐嚇取財集團成員，而
    參與前揭幫助恐嚇取財之犯行，本案均乏積極之證據足資證
    明。又子○○代表圖達公司與鍏強公司之業務員簽立電路接
    續服務合約書時，該業務員真實姓名年籍不詳、年約三十幾
    歲，當時該業務員僅提出鍏強公司之證照、負責人戊○○之
    證件，雖說是甲○○介紹的，惟子○○無法確定該業務員究
    否係甲○○介紹等情，亦據證人子○○於本院審理時結證甚
    詳（見本院卷二六三、二六四頁）。則被告甲○○於鍏強公
    司設立登記後，是否確有將鍏強公司設立登記後所取得之相
    關證件提供予前開恐嚇取財集團成員，而參與前揭幫助恐嚇
    取財之犯行，亦仍至有合理之懷疑存在，自難依此逕為不利
    被告甲○○、壬○○之認定。
  (三)此外，本院復查無其他積極證據足資證明被告甲○○、壬○○有何公訴人所指此部分之幫助恐嚇取財之犯行，核屬不能
    證明被告甲○○、壬○○犯罪，本應諭知無罪之判決，然公
    訴意旨認此部分與前開有罪部分，有牽連犯之裁判上一罪關
    係，本院爰不另為無罪之諭知，附此敘明。
參、無罪部分：
一、公訴意旨復以：被告丁○○、己○○亦與被告甲○○、壬○○及戊○○，共同基於公司負責人就股東未實際繳納公司應
    收之股款，而以申請文件表明收足，及幫助恐嚇取財集團用
    網路電話向不特定人恐嚇取財之犯意聯絡，由被告甲○○委
    請壬○○代為尋找人頭擔任鍏強公司之負責人虛偽辦理公司
    設立登記，被告壬○○復經知情之己○○介紹，以提供吃住
    為餌，誘使流浪漢戊○○提出身分證並同意擔任虛偽設立之
    鍏強公司負責人後，將林境燿之身分證等資料交由知情之臺
    中市普樂會計事務所負責人即被告丁○○，且均明知鍏強公
    司股東即戊○○並未實際繳納股款一百萬元，竟在鍏強公司
    章程、股東繳納現金股款明細表、資產負債表等申請文件上
    ，向經濟部（中部辦公室）表明已收足股款，而於九十三年
    九月二日完成鍏強公司之設立登記。嗣被告甲○○取得鍏強
    公司核准設立登記資料後，旋將鍏強公司資料交由恐嚇取財
    集團成員而於九十三年九月十四日與圖達公司簽約，使用圖
    達公司向新世紀公司）承租之0000000000號之網
    路電話，及前揭五支行動電話。前開恐嚇取財集團成員即於
    九十三年九月十五日九時四十分許，以（○九六一）二三七
    二五三號行動電話撥打辛○○之（○四）00000000
    號電話，向辛○○謊稱辛○○之子向地下錢莊借錢未還，現
    人在前開恐嚇取財集團成員手上，命辛○○匯款十八萬元至
    其指定之帳戶，辛○○心生畏懼，依指示匯款五筆共計六十
    四萬元至其指定之帳戶內，嗣後始知受騙；同年十月二十三
    日十八時五十分許，前開恐嚇取財集團成員復以前開000
    0000000號網路電話，撥打乙○○之（○六）000
    0000號電話，佯稱乙○○子何泓育為朋友作保向地下錢
    莊借款未還，需繳付二十萬元，否則將對何泓育不利，致乙○○心生畏懼，依指示匯款十萬元至其指定之帳戶內，嗣乙○○與何泓育連繫始知受騙，因認被告丁○○、己○○均涉
    犯公司法第九條第一項前段之公司負責人，公司應收之股款
    ，股東並未實際繳納，而以申請文件表明收足罪嫌，及刑法
    第三百四十六條第一項、第三十條第一項、第二項之幫助恐
    嚇取財罪嫌等語
二、按犯罪事實應依證據認定之，無證據不得認定犯罪事實；又
    不能證明被告犯罪者，應諭知無罪之判決，刑事訴訟法第一
    百五十四條第二項、第三百零一條第一項定有明文。再按刑
    事訴訟法第一百六十一條已於九十一年二月八日修正公布，
    其第一項規定「檢察官就被告犯罪事實，應負舉證責任，並
    指出證明之方法。」因此，檢察官對於起訴之犯罪事實，應
    負提出之證據及說服之實質舉證責任。倘其所提出之證據，
    不足為被告有罪之積極證明，或其指出之證明方法，無從說
    服法院以形成被告有罪之心證，基於無罪推定之原則，自應
    為被告無罪判決之諭知，最高法院著有九十二年臺上字第一
    二八號判例可資參照。
三、本件公訴人認被告丁○○、己○○涉犯前揭不法犯行，無非
    係以：被告丁○○於警詢時供陳情節及戊○○於警詢時之證
    述為其主要論據。訊據被告丁○○、己○○均堅詞否認有為
    前揭違反公司法及幫助恐嚇取財之不法犯行，被告丁○○辯
    稱：公司設立時很多都會找名義上之負責人，我只是代辦鍏
    強公司設立登記的手續，並不知道戊○○並未實際繳納鍏強
    公司之股款，且我代辦鍏強公司設立登記事宜完畢後，鍏強
    公司如何經營我均不清楚等語；被告己○○辯稱：我並不認
    識被告甲○○，本案鍏強公司設立登記之事及幫助前開恐嚇
    取財犯行之事我均不知道，我未曾帶同戊○○申辦鍏強公司
    設立登記事宜等語。經查：
  (一)公司應收之股款，股東並未實際繳納，而以申請文件表明收
    足之罪嫌部分：
  1.證人戊○○於警詢時雖證稱：己○○和壬○○是同一夥的，
    己○○找我拿身分證去申請行動電話、公司戶之人頭；我曾
    經看到壬○○指使己○○收集流浪漢之身分證，及乘載流浪
    漢申辦公司及行動電話，且申辦完後壬○○會拿幾千元給己○○等語。惟證人戊○○於警詢時又同時證稱：我當時跟壬○○吃住時，我的身分被己○○收走並放在壬○○那邊，所
    以我不知道被申請行動電話；被告己○○有拿申請公司好幾
    件的相關資料給我簽名，所以我不敢確定鍏強公司是我當時
    申請的公司（見警一卷十六、十九頁）。則證人戊○○一方
    面既證稱被告己○○係收集其身分證係作為申請行動電話，
    另方面卻又證稱不知其身分證被己○○收走是作為申請行動
    電話之用，其前後證詞顯有矛盾，其真實性已至有疑問，甚
    且證人戊○○亦無從確認己○○拿給其簽名的資料究否係鍏
    強公司的申請資料，已難依此逕為不利被告己○○之認定。
    況鍏強公司設立登記之申請資料，係被告壬○○帶同戊○○
    至丁○○之普樂會計事務所辦理，有如前述，再參諸證人丙○於檢察官訊問時結證及證人丙○、丁○○於本院審理時結
    證之內容，於鍏強公司申請設立登記之過程中，均無被告己○○參與其中之情事，乃至證人壬○○於本院審理時亦結證
    ：被告己○○與本案鍏強公司申請設立登記之事並無關係等
    語（見本院卷二一七頁）。則被告己○○於鍏強公司申請設
    立登記之過程中是否確有參與其中，自仍有相當程度之合理
    懷疑存在。於此情形，於鍏強公司申請設立登記之過程中，
    戊○○就應繳之鍏強公司股款並未實際繳足，甚且以申請文
    件表明收足等情，自亦無從遽認被告己○○確係知情並參與
    其中，而逕為不利被告己○○之認定。
  2.又戊○○於警詢時雖證稱：壬○○是與丁○○合作申請人頭
    公司的；丁○○也知道我是流浪漢，因為丁○○曾至壬○○
    的店面看過我等語。且被告丁○○於警詢時亦曾供稱：我知
    道如果壬○○的朋友需要辦理人頭公司時，會將流浪漢的身
    分證拿到普樂會計事務所代辦人頭公司等語（見警一卷七頁
    ）。惟由上揭證據，至多僅能認定被告丁○○對於戊○○係
    擔任鍏強公司名義上負責人，戊○○自己並無能力出資繳納
    鍏強公司股款乙節知情。然衡諸目前社會上擔任公司名義負
    責人者所在多有，本案戊○○既係基於自己意思同意擔任鍏
    強公司負責人並兼股東，有如前述。則就一般單純代辦申請
    公司設立登記事宜之業者而言，原本即難逕認該業者對於戊○○與實際負責人或出資者之內部間是否以達成借貸等合意
    之方式使戊○○為實際繳納股款，或係戊○○實際上並無繳
    納股款之事實等情，均必然知悉。經查，綜參證人壬○○於
    本院審理時結證：被告丁○○與甲○○並不認識，鍏強公司
    申請設立登記時，是我帶戊○○至普樂會計事務所寫委託書
    ，是我介紹丁○○這生意的等語（見本院卷二一九頁），及
    被告丁○○於本院審理時自陳：我將鍏強公司申請設立登記
    時應備之相關資料告訴壬○○後，壬○○、戊○○備妥前開
    籌備處帳戶存款證明等資料一起至普樂會計事務所，我才送
    件等語。則被告丁○○對於戊○○以前開籌備處帳戶存入一
    百萬元股款後旋即提領一空即：戊○○並未實際繳納鍏強公
    司股款事實是否確係知情，實有相當程度之合理懷疑存在。
    此外，復無積極證據足資證明被告丁○○與甲○○、壬○○
    、前開成年人乃至戊○○間確有犯意聯絡或行為分擔之情事
    ，依罪疑唯輕原則，自難單憑鍏強公司之設立登記申請事宜
    係由被告丁○○代辦，即遽認被告丁○○確係明知戊○○並
    未實際繳納鍏強公司股款，而逕為不利被告丁○○之認定。
  (二)幫助恐嚇取財之罪嫌部分：
  1.本案無從逕認被告己○○於鍏強公司申請設立登記之過程中
    確有參與其中，且無從以被告丁○○代辦鍏強公司之申請設
    立登記事宜，即遽認被告丁○○對於戊○○並未實際繳納鍏
    強公司股款事實是否確係知情，均如前述。則鍏強公司設立
    登記後如何經營，或該公司有無將設立登記後所取得之相關
    證件提供予前開恐嚇取財集團成員，而參與前揭幫助恐嚇取
    財之行為，自難以推測或擬制方法，逕謂此部分與被告丁○○、己○○有何關聯。
  2.況前開恐嚇取財集團成員以前揭（○九六一）二三七二五三
    號行動電話、0000000000號網路電話，分別撥打
    給被害人辛○○、乙○○部分，尚無從認定確與鍏強公司相
    關，亦如前述，益見此部分實不足為被告丁○○、己○○有
    罪之積極證明，甚為明確。
四、綜上所述，依公訴人所舉之證據，並無從證明被告丁○○、
    己○○確有涉犯公司應收之股款，股東並未實際繳納，而以
    申請文件表明收足或幫助恐嚇取財之罪嫌。此外，本院復查
    無其他積極證據，足資證明被告丁○○、己○○確有公訴人
    所指之此部分前揭不法犯行，揆諸首揭法條及判例意旨，不
    能證明被告丁○○、己○○二人犯罪，依法自應均為無罪之
    諭知。
肆、共同被告戊○○經本院合法傳喚、拘提未到案，顯已逃匿，
    待另經通緝到案後，爰由本院另行審結，附此敘明。
據上論斷，應依刑事訴訟法第二百九十九條第一項前段、第三百
零一條第一項，公司法第九條第一項前段，商業會計法第七十一
條第五款，刑法第十一條前段、第二十八條、第三十一條第一項
、第五十五條、第四十一條第一項前段，罰金罰鍰提高標準條例
第二條，判決如主文。
本案經檢察官庚○○到庭執行職務。
中    華    民    國    95    年     3    月    24    日
                  刑事第九庭    審判長法  官  陳得利
                                      法  官  莊秋燕
                                      法  官  何世全
以上正本證明與原本無異。
如不服本判決，應於送達後十日內向本院提出上訴狀（須附繕本
），上訴於臺灣高等法院臺中分院。
                                      書記官  童洪芳美
中    華    民    國    95    年     3    月    24    日
附錄論罪科刑法條：
公司法第九條第一項
公司應收之股款，股東並未實際繳納，而以申請文件表明收足，
或股東雖已繳納而於登記後將股款發還股東，或任由股東收回者
，公司負責人各處五年以下有期徒刑、拘役或科或併科新臺幣五
十萬元以上二百五十萬元以下罰金。
商業會計法第七十一條
商業負責人、主辦及經辦會計人員或依法受託代他人處理會計事
務之人員有左列情事之一者，處五年以下有期徒刑、拘役或科或
併科新臺幣十五萬元以下罰金：
一、以明知為不實之事項，而填製會計憑證或記入帳冊者。
二、故意使應保存之會計憑證、帳簿報表滅失毀損者。
三、意圖不法之利益而偽造、變造會計憑證、帳簿報表內容或撕
    毀其頁數者。
四、故意遺漏會計事項不為記錄，致使財務報表發生不實之結果
    者。
五、其他利用不正當方法，致使會計事項或財務報表發生不實之
    結果者。


司法院資訊處製作；財團法人民間司法改革基金會備份。
